臺灣高等法院刑事裁定
111年度毒抗字第789號
抗  告  人  
即  被  告  范純銀（原名范維佳）



上列抗告人即被告因違反毒品危害防制條例案件，不服臺灣桃園
地方法院111年度毒聲字第1053號，中華民國111年8月8日所為裁
定（聲請案號：臺灣桃園地方檢察署111年度撤緩毒偵字第392號
、111年度聲觀字第832號），提起抗告，本院裁定如下：
    主  文
抗告駁回。                                             
    理  由
一、原裁定意旨略以：抗告人即被告（下稱被告）范純銀基於施
    用第一級、第二級毒品之犯意，於民國109年10月19日下午4
    時許，在桃園市○○區○○路000巷00弄0號居處內，以燒烤玻璃
    球吸食之方式，施用第一級海洛因（下稱海洛因）、第二級
    毒品甲基安非他命（下稱甲基安非他命）之事實，業據被告
    於警詢、偵查中坦承不諱，並有桃園市政府警察局保安警察
    大隊真實姓名與尿液、毒品編號對照表、臺灣檢驗科技股份
    有限公司濫用藥物實驗室濫用藥物檢驗報告在卷可稽，被告
    施用第一級、第二級毒品之犯行，堪以認定。又被告前因施
    用毒品案件，經原審法院裁定令入戒治處所施以強制戒治，
    於91年5月21日強制戒治執行完畢，並經臺灣桃園地方檢察
    署（下稱桃園地檢署）檢察官以91年度戒偵字第333號為不
    起訴處分確定，有本院被告前案紀錄表附卷可憑。是被告本
    次施用第一級、第二級毒品距前次強制戒治（原裁定誤載為
    「觀察、勒戒」）執行完畢釋放後已逾3年，揆諸毒品危害
    防制條例第20條第1項、第3項、第24條及最高法院109年度
    台上大字第3826號裁定、109年度台上字第3826號判決意旨
    ，應重啟戒毒處遇。又參酌被告於緩起訴期間內，因未完成
    戒癮治療，而遭撤銷緩起訴處分在案等情，檢察官於斟酌被
    告之個案情形及卷內事證後，認不宜再對被告為附命完成戒
    癮治療之緩起訴處分，向法院聲請裁定觀察、勒戒，以達戒
    癮治療之目的，此實屬檢察官依法行使裁量權之範疇，並無
    明顯裁量怠惰或濫用之情事，法院自無自由斟酌以其他方式
    替代之權，本件聲請，核無不合，應予准許，爰依毒品危害
    防制條例第20條第1項、第3項（原裁定漏載第3項）、觀察
    勒戒處分執行條例第3條第1項等規定，裁定被告令入勒戒處
    所觀察、勒戒，其期間不得逾2月等語。
二、抗告意旨略以：被告在愛情路上布滿荊棘，始終無法走出來
    ，每每思及母親開刀後，都會深深覺得自己不孝，被告為了
    自己及母親，需要如實捍衛清白，請鈞長給予被告在訴訟中
    能夠處於公正之天秤上，給予被告戒癮治療之機會，並讓被
    告得以搜尋最有利之證據，在訴訟中證明清白云云。
三、按犯毒品危害防制條例第10條之罪者，檢察官應聲請法院裁
    定，令被告入勒戒處所觀察、勒戒，其期間不得逾2月。依
    前項規定為觀察、勒戒或強制戒治執行完畢釋放後，3年後
    再犯第10條之罪者，適用前2項之規定，毒品危害防制條例
    第20條第1項、第3項定有明文。再毒品危害防制條例先前於
    民國97年4月30日修正公布第24條規定，並自同年10月30日
    生效施行，該條第1項關於犯施用第一級毒品或第二級毒品
    （下稱施用毒品）罪者，於檢察官依刑事訴訟法相關規定為
    附命完成戒癮治療緩起訴處分時，排除同條例第20條第1項
    及第23條第2項之刑事處遇或追訴程序規定之適用，即採行
    「觀察、勒戒或強制戒治」與「附命完成戒癮治療緩起訴處
    分」之雙軌制。又同條例第24條第2項「前項緩起訴處分，
    經撤銷者，檢察官應依法追訴」之規定（下稱修正前毒品危
    害防制條例第24條第2項規定），嗣於109年1月15日修正公
    布為「前項緩起訴處分，經撤銷者，檢察官應繼續偵查或起
    訴」，並依行政院命令定自110年5月1日生效施行（下稱修
    正後毒品危害防制條例第24條第2項規定），揆其立法理由
    說明係略以：緩起訴處分係利用機構外之處遇，協助施用毒
    品者戒除毒癮，為達上開目的，於撤銷緩起訴處分後，宜由
    檢察官依法「繼續偵查或起訴」，亦即仍有觀察、勒戒或強
    制戒治程序相關規定之適用，俾利以機構內處遇方式協助戒
    除毒癮，或亦仍得為不同條件或期限之緩起訴處分等旨，顯
    與修正前「檢察官應依法追訴」之規定，係指檢察官應直接
    予以起訴或聲請簡易判決處刑者不同。從而，本諸上述對病
    患性之施用毒品犯罪採行寬容刑事處遇之立法宣示，不論附
    命完成戒癮治療之緩起訴處分經撤銷與否，或戒癮治療是否
    完成（行政院依毒品危害防制條例第24條第4項規定授權訂
    定發布《毒品戒癮治療實施辦法及完成治療認定標準》參照）
    ，均不再具有等同於事實上已接受觀察、勒戒或強制戒治處
    遇之性質，即仍有觀察、勒戒或強制戒治程序相關規定之適
    用，甚且亦得再為附適當條件或期限之緩起訴處分，而不得
    逕行起訴或聲請簡易處刑，否則其起訴或聲請簡易判決處刑
    程序即屬違背規定，此為最高法院最近一致之見解（最高法
    院110年度台非字第247號判決意旨參照）。又毒品危害防制
    條例第20條第3項之立法理由認施用毒品者具「病患性犯人
    」之特質，並參諸世界各國之醫療經驗及醫學界之共識，咸
    認施用毒品成癮者，其心癮甚難戒除，如觀察、勒戒或強制
    戒治執行完畢釋放後，3年後始再有施用第一級、第二級毒
    品之行為者，足見其有戒除毒癮之可能，宜再採以觀察、勒
    戒方式戒除其身癮及以強制戒治方式戒除其心癮之措施，為
    能放寬觀察、勒戒或強制戒治制度之適用時機，以協助施用
    者戒除毒癮。是經觀察、勒戒或強制戒治執行完畢釋放後，
    「3年後再犯」者，前所實施之觀察、勒戒或強制戒治，已
    足以遮斷其施用毒品之毒癮，為期自新及協助其斷除毒癮，
    仍適用「初犯」規定，先經檢察官聲請觀察、勒戒，不因其
    間是否因另犯該罪，經起訴、判刑或執行而受影響。
四、經查：
(一)被告於上開時、地，施用海洛因、甲基安非他命之事實，業
    據被告於警詢、偵查時坦承不諱（見毒偵字卷第113頁背面
    、91頁背面、133頁及背面），且其為警查獲採集之尿液檢
    體，經送臺灣檢驗科技股份有限公司濫用藥物實驗室以酵素
    免疫分析法（EIA）初驗及以氣相層析/質譜儀法（GC/MS）
    複驗結果，確呈安非他命、甲基安非他命陽性反應等情，有
    桃園市政府警察局保安警察大隊真實姓名與尿液、毒品編號
    對照表臺灣檢驗科技股份有限公司濫用藥物實驗室109年11
    月9日濫用藥物檢驗報告在卷可稽（見毒偵卷第43、117、12
    7頁），並有被告供述其施用剩餘之白色粉末1包及白色結晶
    體2包扣案可資佐證，上開扣案白色粉末及白色結晶體，經
    送交通部民用航空局航空醫務中心以氣相層析質譜儀法鑑定
    結果，分別檢出海洛因、甲基安非他命成分，亦有該航空醫
    務中心109年10月22日航藥鑑字第0000000號毒品鑑定書在卷
    為憑（見毒偵卷第109頁），堪認被告於上揭時、地，有施
    用海洛因、甲基安非他命之行為。
(二)上開臺灣檢驗科技股份有限公司濫用藥物實驗室濫用藥物檢
    驗報告，雖判定被告尿液檢體之確認檢驗結果為鴉片類「陰
    性」（見毒偵卷117頁），惟此係因濫用藥物尿液檢驗作業
    準則第18條第1項第2款規定：「初步檢驗結果在閾值以上或
    有疑義之尿液檢體，應再進行確認檢驗。確認檢驗結果在下
    列閾值以上者，應判定為陽性：..二、海洛因、鴉片代謝物
    ：（一）嗎啡：300ng/mL」，因被告之尿液所檢出之嗎啡濃
    度為268ng/mL，低於法定閾值，故判定為陰性。然同準則第
    20條復規定：「司法案件之濫用藥物尿液，必要時得採用最
    低可定量濃度為閾值，不受第15條、第18條規定限制」，
　　復衡以尿液中毒品代謝物之檢出，與其投與方式、投與量、個人體質、採尿時間與檢測儀器之精密度等諸多因素有關，而被告尿液檢體送驗結果，檢出嗎啡濃度達268ng/mL，且被告於警詢及偵訊時均自白曾施用海洛因，並有扣案海洛因1包可證，業見前述，經與上開事證綜合判斷，自足以採為佐證被告上開自白屬實之補強證據。縱因該次驗出之嗎啡濃度，低於同準則第18條第1項所定標準300ng/mL，致判定為「陰性」，亦不影響上開事實認定。抗告意旨以其為了自己、母親，請求法院給予被告得以搜尋最有利之證據，在訴訟中證明清白為由，指摘原裁定不當，容有誤會。　
(三)又被告前因施用毒品案件，經原審法院裁定令入戒治處所施
    以強制戒治，於91年5月21日強制戒治執行完畢，並經桃園
    地檢署檢察官以91年度戒偵字第333號為不起訴處分確定；
    其間被告雖曾因施用毒品案件，經法院判處罪刑確定及執行
    完畢之紀錄，但迄今均無受觀察、勒戒或強制戒治之情，有
    本院被告前案紀錄表在卷可稽。是被告所為施用第一級、第
    二級毒品之犯行，距其最近1次強制戒治執行完畢釋放即91
    年5月21日，已逾3年，核屬毒品危害防制條例第20條第3項
    所規定之「3年後再犯」。從而，原審同此見解，依據檢察
    官之聲請，裁定令抗告人入勒戒處所觀察、勒戒，其期間不
    得逾2月，於法自無不合。
(四)被告雖提起抗告請求給予戒癮治療之機會云云。惟毒品危害
    防制條例規定之觀察、勒戒處分係屬強行規定，倘有施用毒
    品之行為，除檢察官審酌個案情形，依毒品危害防制條例第
    24條第1項為附完成戒癮治療之緩起訴處分，而可排除適用
    外，凡經檢察官聲請，法院僅得依法裁定准駁令入勒戒處所
    觀察、勒戒，尚無自由斟酌以其他方式替代之權。況且毒品
    危害防制條例第20條第1項、第3項之觀察、勒戒規定，係針
    對施用毒品者所設預防、矯正之保安處分，目的在斷絕施用
    毒品之身癮及心癮，屬強制規定，為刑罰之補充制度，兼具
    刑罰不可替代之教化治療作用，尚無因施用毒品者之主觀上
    個人因素而免予執行之理。再者，被告本次施用第一級、第
    二級毒品之犯行，曾經桃園地檢署檢察官以109年度毒偵字
    第6664號為附命完成戒癮治療之緩起訴處分，惟被告未於緩
    起訴期間內完成治療機構所規劃之各項戒癮治療內容，而經
    桃園地檢署檢察官以111年度撤緩字第212號撤銷前揭緩起訴
    處分確定，有上開緩起訴處分書及撤銷緩起訴處分書附於各
    該案卷可稽，此情業經檢察官加以斟酌後，向原審聲請裁定
    觀察、勒戒，核屬其職權之行使，其裁量並無違法或不當，
    法院自僅得就檢察官聲請觀察、勒戒有無理由而為裁定。抗
    告意旨以其在愛情路上布滿荊棘，始終無法走出來，每每思
    及母親開刀，深感自己不孝，請求給予戒癮治療之機會云云
    ，純屬被告個人或家庭因素，不得執為免予執行觀察、勒戒
    之事由。被告抗告意旨請求給予戒癮治療之機會，難認有據
    。
五、綜上所述，本件聲請洵屬有據，原審法院依毒品危害防制條
    例第20條第1項、第3項及觀察勒戒處分執行條例第3條第1項
    規定，裁定將被告應送勒戒處所觀察、勒戒，經核其認事用
    法，並無違誤，被告執前事由提起本件抗告，並無理由，應
    予駁回。
據上論斷，應依刑事訴訟法第412 條，裁定如主文。
中　　華　　民　　國　　111 　年　　9 　　月　　7 　　日
                  刑事第二十一庭審判長法　官  林怡秀
                                      法　官  蔡羽玄
                                      法　官  楊志雄
以上正本證明與原本無異。
不得再抗告。
                                      書記官  林昱廷
中　　華　　民　　國　　111 　年　　9 　　月　　8 　　日